【裁判字號】    99,上易,478
【裁判日期】    991020
【裁判案由】    返還價金等
【裁判全文】
臺灣高等法院民事判決                 99年度上易字第478號
上  訴  人  己○○
被上訴人    丙○○
訴訟代理人  許啟龍律師
上列當事人間返還價金等事件，上訴人對於中華民國99年3月19
日臺灣桃園地方法院97年度訴字第2094號第一審判決提起上訴，
本院於99年10月6日言詞辯論終結，判決如下：
    主  文
原判決關於命上訴人給付超過新臺幣壹拾玖萬貳仟壹佰肆拾貳元
本息及其假執行之宣告，暨該訴訟費用之裁判均廢棄。
前開廢棄部分，被上訴人在第一審之訴及其假執行之聲請均駁回
。
其餘上訴駁回。
廢棄改判部分第一、二審訴訟費用由被上訴人負擔。駁回上訴部
分第二審訴訟費用由上訴人負擔。
    事實及理由
一、被上訴人主張：伊於民國97年7月4日向上訴人購買坐落桃園
    縣桃園市○○段第187地號土地（應有部分57/10000）及其
    上門牌號碼為桃園縣桃園市○○○街42號5樓之建物（下稱
    系爭房屋），總價款為新臺幣（下同）165萬元。兩造已付
    清價款並辦妥所有權移轉登記。因上訴人於97年8月6日正式
    交屋時因適逢農曆鬼月，伊遲至97年9月1日始遷入居住。詎
    當年9月份連日大雨，系爭房屋四處漏水，3間房間亦嚴重滲
    水，頂樓平台積水嚴重。經伊委請他人至屋頂查看，發現屋
    頂有裂縫、積水，且排水孔高於屋頂平台，足證上訴人故意
    不告知系爭房屋有漏水嚴重之瑕疵。系爭房屋確有民法第
    354條減少通常效用或契約預定效用之瑕疵，伊可依民法第
    359條規定解除本件買賣契約。伊除於97年11月21日寄發存
    證信函解除本件買賣契約外，並以起訴狀繕本之送達作為解
    除買賣契約意思表示之通知。系爭買賣契約既經解除，上訴
    人即應將收取之買賣價款165萬元返還予伊。退步言，縱認
    該漏水情況未達解除契約之程度，然漏水事實明確，且屬可
    歸責於上訴人之事由。上訴人給付有漏水瑕疵之系爭房屋，
    自屬瑕疵給付，伊亦可依民法第359條、第227條規定擇一請
    求上訴人減少價金或債務不履行之損害賠償，其數額均為31
    萬1742元。爰先位聲明請求：上訴人應給付伊165萬元及自
    起訴狀繕本送達之翌日即97年12月20日起至清償日止按年息
    5%計算之利息；備位聲明請求：上訴人應給付被上訴人31萬
    1742元及自99年2月26日起至清償日止按年息5%計算之利息
    。
    原審認其先位請求無理由，而就備位請求部分判決上訴人應
    應給付被上訴人26萬5742元及自99年2月27日起至清償日止
    按年息5%計算之利息，並駁回被上訴人其餘之訴。被上訴人
    就其敗訴部分未表不服，其答辯聲明：上訴駁回。
二、上訴人則以：伊交屋時，系爭房屋並無瑕疵存在，被上訴人
    如主張交付時存有瑕疵，應負舉證責任。而由被上訴人於起
    訴狀主張系爭房屋於97年8月6日交屋，逢9月份大雨始發現
    系爭房屋四處漏水等語可知，系爭房屋於危險移轉時即交屋
    時並無存在漏水之情形，倘係交屋後因其他因素導致漏水，
    即非伊所負瑕疵擔保之責任範圍。況伊於買賣契約簽訂前，
    即告知被上訴人系爭房屋曾有漏水情形，經伊自行僱工抓漏
    整修，應已無漏水。且系爭房屋因曾有漏水情形，伊始願由
    原先200萬元之價格降為165萬元，此差額即為倘系爭房屋再
    有漏水，則由被上訴人以上開差價自行修補之讓步，並為兩
    造所合意。準此，被上訴人依民法第355條規定，當無再依
    同法第354條及第359條規定主張瑕疵擔保責任之理。伊既於
    訂立買賣契約前即誠實告知系爭房屋曾有漏水，並已先行修
    繕，足證伊主觀上並無可歸責之事由，自無構成不完全給付
    之理。被上訴人於明知或可預見上開瑕疵存在之情形下仍願
    簽訂買賣契約，可證該瑕疵應已構成契約標的物內容，且買
    賣契約第11條特約事項，亦約定出賣人僅須以現況交屋，伊
    提出之給付，自已完全符合契約本旨，而無從成立不完全給
    付。再者，伊於售屋前即委請乙○○、戊○○施作系爭房屋
    屋頂防水及重新粉刷油漆。交屋後，被上訴人向伊反應有漏
    水，伊即聯絡乙○○前往查看，被上訴人卻拒絕讓其入內，
    致損害越形嚴重，被上訴人就此損害擴大亦應負責等語，資
    為抗辯。其上訴聲明：(1)原判決不利於上訴人部分廢棄。(2)
    前開廢棄部分，被上訴人在第一審之訴及假執行之聲請均駁
    回。
三、查兩造於97年7月14日簽訂買賣契約書，由被上訴人向上訴
    人買受系爭房地，買賣總價為165萬元。被上訴人業已付清
    全部價款，兩造於97年8月1日辦竣系爭房地所有權移轉登記
    ，於同年月6日完成交屋手續。交屋後，被上訴人陸續發現
    系爭房屋有漏水情形，原審於98年6月25日會同兩造及台灣
    省建築師公會桃園辦事處甲○○建築師至現場勘驗，發現系
    爭房屋之房間牆壁確有水漬、油漆脫落、滲水；餐廳天花板
    木頭有潮濕腐蝕與蟲蛀、蟲卵殘跡；屋頂圍牆有新油漆痕跡
    ，地板則較鄰近房屋頂樓低10至15公分，勘驗當日並有兩處
    積水。上開各情為兩造所不爭執（見本院卷第33頁），並有
    買賣契約書、土地及建物登記謄本、現場照片、勘驗筆錄（
    見原審卷第7至23、82至84頁）為證。
四、被上訴人主張系爭房屋有漏水瑕疵，依民法第359條、第227
    條規定，請求上訴人給付26萬5742元本息等語。上訴人則以
    前詞置辯。經查：
(一)按物之出賣人對於買受人，應擔保其物依第373條之規定危險
  移轉於買受人時無滅失或減少其價值之瑕疵，亦無滅失或減少
  其通常效用或契約預定效用之瑕疵。但減少之程度，無關重要
  者，不得視為瑕疵。出賣人並應擔保其物於危險移轉時，具有
  其所保證之品質。民法第354條定有明文。所謂物之瑕疵係指
  存在於物之缺點而言。凡依通常交易觀念，或依當事人之決定
  ，認為物應具備之價值、效用或品質而不具備者，即為物有瑕
  疵，且不以物質上應具備者為限（最高法院73年台上字第1173
  號判例參照）。
(二)查系爭房屋有漏水情形，業據被上訴人提出現場照片為證（見
  原審卷第18至23頁）。原審於98年6月25日至系爭房屋勘驗，
  亦發現：(1)系爭房屋臨桃園市○○○街與旁邊巷弄之房間之兩
  扇窗戶周圍牆壁均有水漬、油漆脫落現象；(2)臨國豐七街旁巷
  道之主臥房冷氣口下方油漆嚴重脫落且有水漬痕，面對落地窗
  左上方牆角至天花板處至地面之間有滲水痕跡，落地窗下方亦
  有滲水痕跡；(3)臨國豐七街房間之臨國豐七街牆壁接近窗戶四
  周有水漬痕，部份油漆脫落；(4)餐廳天花板木頭裝潢有潮濕、
  腐蝕及蟲蛀蝕現象，牆角處亦有蟲卵殘跡，廚房天花板角落亦
  有滲水及蟲卵殘跡；(5)屋頂圍牆四周有新油漆痕跡，但地面未
  全面油漆，且地面高度明顯較隔壁頂樓屋頂低10至15公分，勘
  驗當日屋頂並有二處積水等情，有勘驗筆錄可稽（見原審卷第
  82至84頁）。
(三)又原審委請台灣省建築師公會桃園縣辦事處鑑定結果亦認：(1)
  依據鑑定人現場勘查資料，系爭房屋所在地屬於乾燥環境，研
  判系爭房屋牆面、天花板、窗框濕漬之情況非因環境潮濕之因
  素造成，應屬滲漏水之因素。(2)屋頂現場勘查，已打除泡沫輕
  質混凝土重新施作防水工程，但尚未全部完成，因防水層直接
  受太陽曝曬，勘查當時已有劣化情形，其漏水位置集中在女兒
  牆附近，原因係排水孔處理不當及女兒牆出現裂縫且防水層已
  有破損情形。(3)系爭房屋完成於79年9月3日，屋齡約19年，漏
  水之起始時間無法確認，依現場水漬顏色及天花板蛀蝕情形研
  判應達5年以上。有鑑定報告書可稽（見外放證物）。鑑定人
  甲○○亦證稱伊去現場勘查時，漏水痕跡有部分是1、2個月內
  產生，所以潮濕度還在，有部分痕跡則是以前的。要做好防水
  工程，須將輕質混凝土挖除後，塗上一層底漆一層防水，再加
  一或二層面漆，最後還須覆上一層輕質混凝土。另屋頂與女兒
  牆交接的地方要做氾水，使女兒牆水滴滴下來時能確保落在防
  水層的範圍內。現場屋頂已打除輕質混凝土，部分有作防水層
  ，但沒有再鋪回輕質混凝土。且屋頂有部分女兒牆因地震裂開
  ，亦沒有做氾水。系爭房屋屋頂會漏水有二個原因，主要原因
  為女兒牆裂開，次要原因為沒有作氾水，導致水從女兒牆裂縫
  或女兒牆與屋頂之接縫滲下去。此外，還有部分漏水是從外牆
  進來，就在鋁窗的角隅，因鋁窗老舊，塞水路劣化產生滲水。
  又防止壁癌須在外牆作防水，因為沒有水的話，壁癌不會再長
  ，但原痕跡會在，光是油漆沒有用等語（見本院卷第69至72頁
  ）。
(四)上訴人雖抗辯其於出售系爭房屋前，曾委託貿晟工程行處理漏
  水云云。查證人即貿晟工程行負責人乙○○證稱上訴人曾請伊
  去施作系爭房屋屋頂防水工程，工程內容是將屋頂原來之水泥
  打掉，鋪上抗紫外線保護防水層，鋪上防水層後屋頂地面比排
  水孔低，伊沒有回填水泥，因水泥太重，若要回填應作輕質水
  泥（即輕質混凝土），但此非屬伊承包範圍，伊亦無工具可施
  作輕質水泥。上訴人將房子賣掉後，上訴人曾通知伊又發生漏
  水，伊去看確實有發現新的漏水痕跡，是在最裡面的房間牆面
  與天花板交接處。伊僅有承攬屋頂防水工程，至窗框部分伊未
  承包，僅是為上訴人免費稍作簡單處理等語（見本院卷第52至
  53、55、56、70頁）。證人戊○○證稱伊僅負責油漆工程，伊
  把壁癌刮除再塗上抗壁癌劑、補土後再油漆。伊有跟上訴人告
  知這種處理方式壁癌會再長出來，徹底解決方法須將磚頭打掉
  。伊油漆完畢後約1個月，上訴人告知壁癌又出現，伊有去修
  補，之後1個半月左右，上訴人通知伊又有壁癌出現，伊也有
  去修補等語（見本院卷第54、55頁）。均核與鑑定人甲○○所
  言相符。另證人丁○○復證稱上訴人曾委託伊出賣系爭房屋，
  但未賣出，委託期間伊曾去看過系爭房屋，客廳天花板可以看
  到有滲水，餐廳天花板亦有濕濕的。屋頂排水孔比屋頂地面高
  ，所以下雨時水不易流到排水孔裡等語（見本院卷第50至51、
  54頁）。足證系爭房屋於買賣契約訂定前即有漏水，且上訴人
  於交屋前並未完全修復，致未能杜絕漏水。
(五)查系爭房屋經台灣省建築師公會桃園縣辦事處鑑定結果認：系
  爭房屋內油漆脫落應與漏水有關。而建築物漏水情形以工程觀
  點一定可以修復，只要防水全面施作，包括屋頂、牆面及窗台
  。本件修復時間大約30至45天，修復費用為：屋頂防水10萬
  8000元（90×1,200＝108,000）外牆面防水1萬4000元（28
  ×500＝14,000）窗戶更新6萬元（4×15,000＝60,000 ）
  室內牆壁粉刷2萬5080元（132×190＝25,080）天花板6萬
  4000元（80×800＝64,000）。以上共27萬1080元，加計稅金
  及管理利潤後，估計所需費用為31萬1742元（271,080×1.15
  ＝311,742）。此觀鑑定報告書甚明。惟系爭房屋窗戶並非新
  品，其修復費用應由上訴人負擔1/3，被上訴人負擔2/3始稱公
  允，且此分擔比例亦為兩造所不爭執（見本院卷第34頁）。再
  者，上訴人委請貿晟工程行施作防水工程時，已將系爭房屋之
  天花板拆除，未重新再安裝新的天花板乙節，業據證人乙○○
  證述明確（見本院卷第52、70頁），證人戊○○亦證稱系爭房
  屋天花板確已拆除，未再安裝等語（見本院卷第54頁）。系爭
  房屋於交屋時天花板既已拆除，則前開天花板安裝費用即不應
  列計入修復費用。依此計算，系爭房屋因漏水瑕疵之修復費用
  計為19萬2142元（計算式：60,000×1/3＝20,000；10,8000＋
  14,000＋20,000＋25,080＝167,080，加計15%稅金及管理利潤
  ，167,080×1.15＝192,142）。
(六)按買賣因物有瑕疵，而出賣人依前五條之規定，應負擔保之責
  者，買受人得解除其契約或請求減少其價金。但依情形，解除
  契約顯失公平者，買受人僅得請求減少價金。民法第359條定
  有明文。承前述，系爭房屋為修補漏水瑕疵之修復費用計為19
  萬2142元，則被上訴人依民法第359條規定請求減少價金19萬
  2142元，自有理由。其依民法第227條規定所得請求之不完全
  給付損害賠償亦同上開金額，而不得超逾此數。
(七)上訴人雖辯稱兩造約定以「現況交屋」，足見被上訴人已知悉
  漏水瑕疵，且免除伊之瑕疵擔保責任云云。查系爭買賣契約第
  11條第1項特約事項固約定「以現況交屋（含固定燈飾、客廳
  窗簾）」（見原審卷第12頁），惟並無免除出賣人瑕疵擔保責
  任之相關文字。且由系爭契約第11條第1項於「現況交屋」後
  特別以括弧記載「含固定燈飾、客廳窗簾」，可知兩造間所謂
  「現況交屋」之「現況」，其重點應在於交屋時應包含簽約時
  系爭房屋現場之設備。而系爭房屋之屋頂防水層劣化破損、女
  兒牆未做氾水，且有裂縫等情形，致會漏水，係屬依通常檢查
  不能發現之瑕疵。上訴人復未能提出任何證據證明被上訴人於
  簽約時已知悉漏水瑕疵仍同意買受，自不得執此以卸責。
(八)上訴人復辯稱伊於於簽約前即告知被上訴人系爭房屋會漏水，
  故將買賣價金200萬元降為165萬元，由被上訴人自行就漏水問
  題為修繕云云。然此據被上訴人堅決否認，而觀諸系爭買賣契
  約復無相關約定。上訴人雖提出其於97年3月1日委由仲介即證
  人丁○○銷售系爭房屋時所出具之成屋產權說明書，辯稱系爭
  房屋原售價為250萬元云云（見原審卷第119、120頁），然此
  為被上訴人先前委託仲介銷售，與本件並無關聯，況該價格乃
  上訴人片面之委託價格，且證人丁○○亦證稱其代銷4個月猶
  未能售出等語（見本院卷第50頁），是該成屋產權說明書尚無
  從證明兩造有折讓35萬元價金作為漏水修復費用之合意。
(九)上訴人另辯稱因被上訴人拒絕伊請人前往修復，致損害擴大，
  顯與有過失云云。然查，前開鑑定係針對屋頂及外牆面防水、
  窗戶更新、室內牆粉刷所為之修補費用鑑定，均屬漏水瑕疵之
  修補。而被上訴人於訴訟中靜待鑑定結果，以杜爭議，亦符事
  理，上訴人復未舉證證明該段期間內有何損害擴大情事，此節
  所辯，自無可取。
五、從而，被上訴人依民法第359條、第227條規定請求上訴人給
    付19萬2142元及自99年2月27日起至清償日止按年息5%計算
    之利息，洵屬有據，應予准許。逾此所為請求，為無理由，
    應予駁回。至於被上訴人敗訴部分，其假執行之聲請失所附
    麗，應併予駁回。原審就超過上開應准許部分，為上訴人敗
    訴之判決，並為假執行之宣告，自有未洽。上訴意旨就此部
    分指摘原判決不當，求予廢棄改判，為有理由。至於上開應
    准許部分，原審判命上訴人給付，並為假執行之宣告，核無
    違誤，上訴意旨，就此部分，仍執陳詞，指摘原判決不當，
    求予廢棄，為無理由，應駁回其上訴。
六、據上論結，本件上訴為一部有理由，一部無理由，依民事訴
    訟法第450條、第449條第1項、第79條，判決如主文。
中    華    民    國    99    年    10    月    20    日
                    民事第二十庭
                        審判長法  官  張耀彩
                              法  官  林金吾
                              法  官  盧彥如
正本係照原本作成。
不得上訴。
中    華    民    國    99    年    10    月    21    日
                              書記官  鄭兆璋

司法院資訊處製作；財團法人民間司法改革基金會備份。
